臺灣臺北地方法院民事判決　　　　　　　96年度訴字第1996號
原　　　告　上海商業儲蓄銀行股份有限公司
法定代理人　丙○○
訴訟代理人　乙○○
　　　　　　丁○○
　　　　　　戊○○
被　　　告　甲○○
訴訟代理人　張玉希律師
複　代理人　許瑞榮律師
上列當事人間請求返還不當得利事件，本院於民國96年7月2日言
詞辯論終結，判決如下：
    主      文
原告之訴及假執行聲請均駁回。
訴訟費用由原告負擔。
    事實及理由
一、原告主張：被告於民國90年5月28日將其所有門牌號碼台北
    市○○路○段147巷34號1樓及地下1樓建物暨基地應有部分（
    下稱系爭房地），以新台幣（下同）16,800,000元出售予冒
    名「蔡銘輝」之人，且於同年6月6日完成系爭房地所有權移
    轉登記。該冒名「蔡銘輝」並以該房地設定本金最高限額11
    , 160,000元登記作為向伊借款9,300,000元之擔保。嗣該冒
    名「蔡銘輝」未依約繳納本息，喪失期限利益，該借款視為
    全部到期，經伊向本院聲請拍賣抵押物，於強制執行程序中
    ，被告以該冒名「蔡銘輝」僅支付價款1,000,000元為由，
    提起第三人異議之訴，經判決認定以「蔡銘輝」係遭他人冒
    名，故該冒名「蔡銘輝」與被告間，所為系爭房地之買賣及
    設定抵押權行為均屬無效為由，而命塗銷系爭房地所有權移
    轉及抵押權登記確定在案。足見被告與該冒名「蔡銘輝」間
    之買賣契約並未成立，是被告受領房屋價金1,000,00  0 元
    即屬無法律上之原因，自應返還該冒名「蔡銘輝」。惟該冒
    名「蔡銘輝」卻怠於向被告請求，伊本於該冒名「蔡銘輝」
    之債權人地位，爰依民法第242條及不當得利之法律關係，
    提起本訴等情。並於本院聲明：(一)被告應給付冒名「蔡銘輝
    」1,000,000元，及加計自起訴狀繕本送達翌日起算之法定
    遲延利息。(二)願供擔保請准宣告假執行。
二、被告則以：該冒名「蔡銘輝」係欲以交付價金1,000,000元
    為手段，致伊陷於錯誤而將系爭房地所有權移轉登記，其所
    給付自屬不法原因之給付，不得請求伊返還；況伊因該詐欺
    事件為保全系爭房地所有權而聲請假扣押，並提供擔保金致
    受有損害已逾1,000,000元，亦得以該金額與受領價金1,000
    , 000 元為抵銷等語，資為抗辯。並於本院聲明：(一)原告之
    訴及假執行聲請均駁回。(二)如受不利之判決，願供擔保請准
    宣告免為假執行。
三、查，被告於90年5月28日將其所有系爭房地，以16,800,000
    元出售予冒名「蔡銘輝」之人，且於同年6月6日完成系爭房
    地所有權移轉登記。該冒名「蔡銘輝」並以該房地設定本金
    最高限額11, 160,000元登記作為向伊借款9,300,000元之擔
    保。嗣該冒名「蔡銘輝」未依約繳納本息，喪失期限利益，
    該借款視為全部到期，經伊向本院聲請拍賣抵押物，於強制
    執行程序中，被告以該冒名「蔡銘輝」僅支付價款1,000,00
    0元為由，提起第三人異議之訴，經判決認定以「蔡銘輝」
    係遭他人冒名，故該冒名「蔡銘輝」與被告間，所為系爭房
    地之買賣及設定抵押權行為均屬無效為由，而命塗銷系爭房
    地所有權移轉及抵押權登記確定在案等情，有卷附土地及建
    物登記謄本、授信申請書、本院民事執行處90年11月9日北
    院錦90民執酉字第20190號函、本院91年度重訴字第216  號
    判決、台灣高等法院93年度重上字第447號民事判決、最高
    法院95年度台上字第1642號民事裁定可憑（見本院卷第15
    至27頁、第39至46頁），且為兩造所不爭執，堪信為真。
四、本件應審究者為(一)被告受領該價金1,000,000元是否為無法
    律上原因而受領？(二)該1,000,000元是否為不法原因之給付
    ？茲分別論述如下：
(一)、被告受領該價金1,000,000元是否為無法律上原因而受領？
    按無法律上之原因而受利益，致他人受損害者，應返還其利
    益，民法第179條定有明文。查，被告以冒名「蔡銘輝」僅
    交付價金1,000,000元為由，於原告聲請拍賣系爭房地之強
    制執行程序中，提起第三人異議之訴，經判決認定以「蔡銘
    輝」係遭他人冒名，故該冒名「蔡銘輝」與被告間，所為系
    爭房地之買賣及設定抵押權行為均屬無效為由，而命塗銷系
    爭房地所有權移轉及抵押權登記確定在案等情，已如前述，
    則被告本於無效之買賣行為所受領該冒名「蔡銘輝」交付之
    1,000,000元，自已無法律上之原因存在甚明。
(二)、該1,000,000元是否為不法原因之給付？
    查，該冒名「蔡銘輝」以向被告購買系爭房地，並交付價金
    1, 000,000元後，使被告陷於錯誤而交付相關文件，致將系
    爭房地所有權移轉登記予該冒名「蔡銘輝」，而該冒名「蔡
    銘輝」旋即以該房地設定本金最高限額抵押權予原告，以作
    為向其借款9,300,000元之擔保，並於原告撥款後，旋即逃
    匿無蹤等情，為兩造所不爭執，足見該冒名「蔡銘輝」顯係
    以詐欺被告移轉系爭房地所有權之不法目的，而交付該價金
    1,000,000元，自屬不法原因之給付，不得請求被告返還之
    （民法第180條第4款規定及最高法院66年台上字第1092號判
    例意旨參照）。是原告主張：被告應將該受領之1,000,000
    元返還予該冒名「蔡銘輝」云云，要無可取。
(三)、綜上，該冒名「蔡銘輝」既係以不法原因而給付該1,000,
    000元，自不得請求被告返還之。況被告因該冒名「蔡銘輝
    」之詐欺行為，致喪失系爭房地所有權，而為保全該房地所
    有權並支出相關費用已逾1,000,000元等情，亦有卷附提存
    書、證明書、房地產登記費用明細表可稽（見本院卷第55至
    58頁、第77至82頁），要無可返還受領之利益可言。
五、從而，原告本於該冒名「蔡銘輝」債權人地位，依民法第24
    2條及不當得利之法律關係，訴請被告應給付該冒名「蔡銘
    輝」1,000,000元及法定遲延利息，為無理由，應予駁回。
    又原告之訴既經駁回，則其假執行之聲請即失所附麗，應併
    予駁回。
六、本件事證已臻明確，兩造其餘攻擊或防禦方法，經本院審酌
    後，認均與本件之結論無涉，茲不再一一論述，併予敘明。
七、據上論結，本件原告之訴為無理由，依民事訴訟法第78條，
    判決如主文。
中　　華　　民　　國　　96　　年　　7 　　月　　16　　日
                  民事第四庭    法　官　楊絮雲
以上正本係照原本作成
如對本判決上訴，須於判決送達後20日內向本院提出上訴狀
中　　華　　民　　國　　96　　年　　7 　　月　　16　　日
                    　　　　　　書記官　高秋芬
